臺灣臺中地方法院刑事判決　　　　　　　 99年度訴字第993號

公　訴　人　臺灣臺中地方法院檢察署檢察官
被　　　告　翁尉博


選任辯護人　蘇志淵律師
　　　　　　吳紹貴律師
 
上列被告因妨害性自主罪案件，經檢察官提起公訴（99年度偵字
第5138號），本院判決如下：
    主    文
翁尉博被訴如附表編號⒈、⒉所示部分，均無罪，均令入相當處
所，施以監護壹年；其餘被訴如附表編號⒊、⒋部分公訴不受理
。
    理    由
壹、無罪部分：
一、公訴意旨略以：被告翁尉博領為80年6月11日生、領有中度
    智能障礙身心殘障手冊之人，與領有輕度智能障礙身心障礙
    手冊之0000-0000（民國89年2月生，其餘姓名年籍詳密封卷
    ）均為甲身心障礙者收容機構（詳細收容單位名稱、院址詳
    卷內資料所示）之院友關係。被告翁尉博於如附表編號⒈、
    ⒉所示之時間、地點，以如附表所示之方式，對0000-0000
    之於案發時尚未滿未滿14歲、且為智能障礙之人，為強制性
    交（口交）之行為。嗣被告翁尉博於民國99年1月21日向所
    就讀學校（校名參卷內資料所示）之心理輔導老師黃○○告
    知上情，再由校方經通報程序將被告翁尉博帶至警察局自首
    ，而得悉上情。因認被告翁尉博所為，係犯刑法第222條第1
    項第2款、第3款之強制性交罪等語。
二、關於證據能力部分之說明：
  ㈠按證人應命具結，但未滿16歲者，不得令其具結，刑事訴訟
    法第186條第1項第1款定有明文。本件證人即被害人0000-00
    00於偵查中為證述時，係因未滿16歲方未行具結，合先敘明
    。
  ㈡次按刑事訴訟法第159條之4規定，除前3條之情形外，下列
    文書亦得為證據：「一、除顯有不可信之情況外，公務員職
    務上製作之紀錄文書、證明文書。二、除顯有不可信之情況
    外，從事業務之人於業務上或通常業務過程所須製作之紀錄
    文書、證明文書。三、除前二款之情形外，其他於可信之特
    別情況下所製作之文書。」，此係因公務員職務上製作之紀
    錄文書或證明文書，係公務員依職權所為，與其責任、信譽
    攸關，若有錯誤、虛偽，公務員可能因此擔負刑事及行政責
    任，且該等文書經常處於可能受公開檢查之狀態，其正確性
    及真實之保障極高；另從事業務之人在業務上或通常業務過
    程製作之上開文書，因係於通常業務上不間斷而規律之記載
    ，一般均有會計等人員校對，記錄時亦無預見日後將作為證
    據之偽造動機，其虛偽之可能性較小，且如讓製作者以口頭
    方式在法庭上再重述過去之事實或數據，實際上有其困難，
    二者具有一定程度之不可代替性，是除非有顯不可信之情況
    外，上開公務文書或業務文書應均具有證據能力；又與上開
    公務文書或業務文書同具有可信性之官方公報、統計表、體
    育紀錄、學術論文及家譜等文書，除非均有顯不可信之情況
    外，基於同一理由，亦應具有證據能力（刑事訴訟法第159
    條之4立法理由參照）。是本件由臺中市政府社工員所製作
    之（被害人代號00000000）臺中市性侵害案件訊前訪視紀錄
    表及簡述評估案件案情摘要、被告就讀學校之社工師盧佳香
    製作之社會工作個案工作紀錄、被告於學校內之輔導資料等
    文書證據，既皆屬相關社工人員製作之訪視、輔導紀錄，均
    無顯不可信之情事，揆諸上揭說明，自均應具有證據能力。
  ㈢又按「法院或檢察官得囑託醫院、學校或其他相當之機關、
    團體為鑑定，或審查他人之鑑定。」、「鑑定之經過及其結
    果，應命鑑定人以言詞或書面報告。」，刑事訴訟法第206
    條第1項、208條第1項前段分別定有明文。卷附中國醫藥大
    學附設醫院99年9月9日院精字第0990010177號鑑定意見書，
    係本院依上揭刑事訴訟法第208條之規定囑託機關、團體所
    為之鑑定，而上開鑑定報告，即屬依刑事訴訟法第206條第1
    項之規定所出具之書面鑑定報告，該鑑定意見書雖係被告以
    外之人於審判外之陳述，然既屬依上揭刑事訴訟法之規定所
    提出之書面鑑定報告，即合於同法第159條第1項規定所稱「
    法律有規定者」有證據能力之情形，故本院自得採為審酌之
    證據。
  ㈣再按傳聞法則之重要理論依據，在於傳聞證據未經當事人之
    反對詰問予以核實，乃予排斥，惟若當事人已放棄對原供述
    人之反對詰問權，於法院審判時表明同意該等傳聞證據可作
    為證據，基於證據資料愈豐富，愈有助於真實發現之理念，
    並貫徹刑事訴訟法修法加重當事人進行主義之精神，確認當
    事人對於證據能力有處分權之制度，傳聞證據經當事人同意
    作為證據，法院認為適當者，亦得為證據。另當事人於調查
    證據時，對於傳聞證據表示「沒有意見」、「對於證據調查
    無意見」，而未於言詞辯論終結前聲明異議（有關證人0000
    0000於偵訊中證述部分，被告之選任辯護人原爭執其證據能
    力，嗣於本院99年10月14日審理時表示不爭執該被害人所為
    證述之證據能力，詳本院審理卷宗第60頁背面），應視為已
    有將該等傳聞證據採為證據之同意，此刑事訴訟法第159條
    之5定有明文。經查，本案所引之下列其他證據，本院於審
    理中均一一提示並告以要旨，被告、辯護人在知悉上開證據
    係審判外陳述之情形下，對於各該審判外之陳述均分別表示
    沒有意見，或僅就上開陳述是否真實表示意見，並未於言詞
    辯論終結前就證據能力聲明異議，而本院審酌該等陳述作成
    時之情況，認為其證據之取得過程並無瑕疵，且與待證事實
    具有關連性，證明力非明顯過低，而具適當性，是自應具有
    證據能力。
三、按「行為時因精神障礙或其他心智缺陷，致不能辨識其行為
    違法或欠缺依其辨識而行為之能力者，不罰。」、又「被告
    行為不罰者應諭知無罪之判決。」，刑事訴訟法第301條第1
    項後段、刑法第19條第1項分別定有明文。而「按刑法第19
    條規定：『行為時因精神障礙或其他心智缺陷，致不能辨識
    其行為違法或欠缺依其辨識而行為之能力者，不罰。行為時
    因前項之原因，致其辨識行為違法或依其辨識而行為之能力
    ，顯著減低者，得減輕其刑。前二項規定，於因故意或過失
    自行招致者，不適用之』，參諸該條文立法理由所示，刑法
    第19條第1項、第2項分別依生理學與心理學混合之立法方式
    ，明確界定其精神障礙或其他心智缺陷之判斷標準。而關於
    責任能力之內涵，依當前刑法理論，咸認包含行為人辨識其
    行為違法之能力，以及依其辨識而行為之能力。至責任能力
    有無之判斷標準，多認以生理學及心理學之混合立法體例為
    優。易言之，區分其生理原因與心理結果二者，則就生理原
    因部分，實務即可依醫學專家之鑑定結果為據，而由法官就
    心理結果部分，判斷行為人於行為時，究屬無責任能力或限
    制責任能力與否。在生理原因部分，以有無精神障礙或其他
    心智缺陷為準；在心理結果部分，則以行為人之辨識其行為
    違法，或依其辨識而行為之能力，是否屬不能、欠缺或顯著
    減低為斷，是依刑法第19條關於行為人在精神狀況下責任能
    力之判斷標準，在於行為人有無不能辨識其行為違法之能力
    ，或其辨識之能力有無顯著減低之情形。申言之，上訴人於
    行為之際是否確有不能辨識其行為違法之能力或辨識能力顯
    著降低，應由法院依據行為當時所有之客觀狀態及行為之每
    一細節（例如：行為前、中及後之反應狀態）等綜合判斷之
    。」，最高法院99年度台上字第2311號判決意旨可資參照。
四、訊據被告於本院審理時坦承有本案犯罪事實，辯護人則以被
    告因有中度智能障礙，對於所謂「妨害性自主」之行為毫無
    理解能力，更不懂如何性侵他人，之所以發生本案之行為，
    實導因於被告於其小學五、六年級時曾受一同居於兒童之家
    的國中生大哥哥為相同之行為而學習模仿而來，受害當時不
    知如何尋求協助，而今本身同值青春期無法正常控制自身行
    為，只能藉助過去之經歷模仿學習，顯見過往經驗對於被告
    的影響是很明顯的，被告實無能力辨別該行為是否違法，亦
    欠缺自主控制行為之能力，足見被告欠缺刑事責任能力，其
    行為應依刑法第19條之規定予以不罰，若認仍應對被告論以
    刑罰，亦請考量本案情節給予減刑及緩刑之宣告等語為被告
    辯護，經查：
  ㈠被告於本院審理時就上開犯罪事實乃坦承不諱，並經被害人
    00000000於偵查中指證屬實，核被告坦承情節與被害人指證
    情節尚屬相符，復有（被害人代號00000000）臺中市性侵害
    案件訊前訪視紀錄表及簡述評估案件案情摘要在卷可稽，堪
    認被告自白屬實，被告犯行應足以認定。
  ㈡惟被告係領有中度智能障礙之身心障礙手冊之中度智能障礙
    之人，有卷附被告之中華民國身心障礙手冊在卷可稽，其於
    案發時之精神狀態如何，涉及其責任能力之該當與否，即有
    加以審究之必要。經本院囑託中國醫藥大學附設醫院對被告
    進行鑑定，經過該院對被告施以「1.身體檢查：翁員身材中
    等，由兩位老師（社工師及心理師）陪同自行步入診間，外
    觀無明顯缺陷；頭頸部可自然轉動；呼吸正常；四肢活動大
    致正常。2.精神狀態檢查：翁員意識清醒，經解釋此次會談
    目的為精神鑑定；會談過程中，態度合作；外觀尚整潔，自
    我照顧狀況可；會談過程中，表情大多一直保持笑容，但並
    不適切，整體情緒狀態尚穩定，推論目前無憂鬱情緒，對談
    可以被動回應，言談緩慢、簡短但略可切題，問題常需重複
    提問，無法充分回答開放式問句，常常需要以選擇提示，甚
    至需要老師提醒或代為回答，語言理解以及溝通能力有明顯
    缺陷但尚可勉強進行，較少眼神接觸，思考內容無明顯妄想
    以及其他障礙，現實感以及認知功能明顯障礙，否認幻覺，
    無明顯幻覺症狀。3.案情部分：翁員於98年7、8月間、98年
    12 月11日、98年某日、98年某日，違反同院院友之意願，
    撫摸受害者並將受害者生殖器放入翁員口中。翁員表示知道
    是犯罪，但是無法澄清之前就瞭解或是之後老師或是其他人
    之教導，翁員表示是在廁所發生，大致承認有發生撫摸、生
    殖器放入口中，但是細節以及過程並無法說明，被害人當時
    有拒絕，翁員並未強制也未有威脅，翁員表示這些行為是由
    數年之前有被其他年長院友學習而來，當時並沒有被人發現
    ，也沒有告訴別人，翁員目前會出現性幻想，內容與同性口
    交為主，會有夢遺現象；翁員於敘述實無法完整澄清，一些
    名詞之說明（如口交）是在案發後老師澄清才瞭解，老師教
    導後也會使用自慰處理性慾；翁員無法理解案件對於當事人
    之影響。4.腦波檢查：正常。5.心理測驗：智力測驗：總智
    商51 （中度智能障礙），能力約在八歲左右。」等語，並
    做出鑑定結論為：「1.翁員心智年齡約在八歲左右。2.翁員
    理解與陳述能力之程度明顯有缺損，受其心智年齡影響，目
    前無法為自己利益為完整之辯護以及說明。3.翁員於行為時
    對於『撫摸、親吻或含他人性器官係違反刑事法規範，會知
    悉從事該等行為將有犯罪之可能』之辨識能力具有部分之欠
    缺，翁員可說明有上過相當課程，知道不可以，但無法瞭解
    嚴重度，無法比較與其他違規之差異；翁員會主動與老師（
    心理師）陳述案情，某一方面表示翁員對於其辨識能力有顯
    著之缺損。4.翁員於行為時『瞭解撫摸、親吻或含他人性器
    官係違反刑事法規範，而具有停止或不為該行為』之以自由
    意志控制其行為之控制能力明顯欠缺，翁員於生理上有性需
    要，由於欠缺對處理方式之教導，長期需求之衝擊對於控制
    能力會有明顯之影響。5.翁員過往經驗對於翁員之影響釋明
    顯的，翁員在處理性需求方面無其他之教導，便使用過往經
    驗來處理自己知性需求。」等語，有該院99年9月9日院精字
    第0000000000號鑑定意見書附於本院審理卷宗第35至36頁可
    稽。
  ㈢而就上揭鑑定結果，本院復依職權傳訊作成鑑定之證人黃介
    良醫師於審理中到庭結證稱：「（受命法官問：本件翁尉博
    的精神鑑定報告是否由您所製作？任職？）是。是在中國醫
    藥大學擔任精神科醫生，從事司法精神鑑定約有10年左右。
    （受命法官問：在這個鑑定當中所使用的鑑定方式可否說明
    ？）如鑑定書上描述，有分成心理層面、生理層面。我們還
    有給翁尉博進行智力測驗，測驗結果總智商為51，能力約在
    8歲左右。（受命法官問：有在鑑定的過程中跟被告就日常
    生活中的事情進行晤談？）是。（受命法官問：被告就有規
    律性的事情描述狀況？）這是對基本能力的瞭解，被告對於
    生活的基本能力經過長時間的反覆訓練是具備有自理能力，
    被告目前在安置機構，大部分的時間都在安置狀態，自理生
    活的時間相對少，沒有特殊的不良習慣或是物質濫用的狀況
    ，大概如此。（受命法官問：有跟被告晤談到男性到青春期
    之後的生理需求部分嗎？）有談到，他承認有些性衝動跟性
    需求，由於被告的溝通能力沒有辦法進行長句子的具體溝通
    ，所以詢問的方式都是以一問一答短句的方式進行，這樣的
    溝通模式通常會受到限制，比較沒有辦法進行開放性問題的
    詢問，例如我們會問被告有無性幻想？會想到女生？被告答
    會。若只是單純問本案被告有無性幻想？他的能力沒有辦法
    對於該開放性的問題為具體的瞭解並進行答覆，所以需要做
    進一步的澄清，包括問他具體內容，例如是否會想到女生？
    或是性器官有勃起？或是想要撫摸自己性器官的想法，用這
    樣的方式進行，被告有提到他有性幻想，會想要找別人進行
    口交，且會有夢遺的現象。對於口交對象或是方式被告無法
    回答。（受命法官問：依據鑑定報告四、⑶所述，被告於行
    為時對於「撫摸、親吻或含他人性器關係違反刑事法規規範
    ，會知悉從事該等行為將有犯罪之可能」之辨識能力具有部
    分之欠缺等語，所謂『部分之欠缺』之意為何？）以被告的
    能力，加上在學校的教導，被告大概可以瞭解對別人從事口
    交的行為是不好的，但被告不瞭解這個不好的行為其背後代
    表之意義為何。（受命法官問：意思是說被告是被制約對他
    人有口交類似行為是不好的，但是不知道為何不好，以及不
    好之程度為何？）是，我的報告中所指『欠缺』就是這樣的
    意思。我在該項鑑定的結論中也有做補充的說明，即『翁員
    可說明有上過相當課程，知道不可以，但無法瞭解嚴重度，
    無法比較與其他違規之差異』，就是說被告無法瞭解這種事
    情的嚴重程度，也無法跟其他違規情事進行差異比較。（受
    命法官問：在這一段的最後還寫說『翁員會主動跟老師（心
    理師）陳述案情，某一方面表示翁員對於其辨識能力有顯著
    之缺損』，又是何意？）就我們一般行為來說，當知道做錯
    一件事情時，通常會去掩飾、說謊、迴避一些責任，比較不
    會主動去陳述這件事情。或許對於被告來說對別人口交或是
    有性器上接觸的這件事情跟在學校與同學吵架、打架的事件
    的評價是一樣的，從這個角度來說，我們判斷被告對於這件
    事情的違反規範及嚴重程度的判斷能力是欠缺的。（受命法
    官問：被告並非完全不知道不可以，只是因為被制約才認為
    不可以，他並不瞭解不可以背後的意義為何？）是。（受命
    法官問：您在同一點結論⑷翁員於行為時『瞭解撫摸、親吻
    或含他人性器關係違反刑事法規規範而具有停止或不為該行
    為』之以自由意志控制其行為之控制能力明顯欠缺等語，所
    謂『控制力明顯欠缺』係指何意？是指他沒有辦法克制他自
    己嗎？）是。被告到了青春期後，會有性需求，但是之前的
    制約、規範無法去壓制他的性需求及性衝動，衝動會超越制
    約，我在後面也有寫到因為他沒有被教導如何在合乎社會規
    範、不違法的方式下處理他自己的性需求，所以他無法控制
    。雖然智能障礙者的生活常規是可以被訓練的，但是教導生
    理需求這個部分的處理，就是要不要訓練的這件事，於實務
    上、學說上有不同的爭議。於醫療（就是學說）上認為應該
    要訓練，因為所有人應該都有生理需求，智能障礙者又特別
    需要去處理這個部分，因為他的衝動性的關係，又因為他的
    心智年齡只有8歲，就跟小學一年級的小朋友差不多，他可
    能下課後就四處衝跑，想到就去做，無法控制自己的行為，
    除非他有受到長期、反覆的制約；而在實務上，則必須由照
    顧他們的人來處理這些事情，但是照顧者並非一定具有親權
    關係之人，對於這種私密的事情很難對他說明示範，若為公
    開教導，又有涉犯性猥褻之可能，若透過錄影帶等教學的方
    式又牽涉到智能障礙者的理解能力問題，所以會有窒礙難行
    之處。（受命法官問：在本件您鑑定的結果認為被告長期沒
    有接受自己處理性需求的訓練，所以沒有辦法控制他基於衝
    動下所為？）沒有訓練是壹個原因，而另外壹個原因是被告
    從小有被他人用口交對待的經驗，這對他來說也是一種學習
    的方式，從過去的經驗去學習到相關行為模式，這個我於四
    、⑸有進行說明。（審判長問：鑑定報告中有提到心智年齡
    約8歲，所謂心智年齡？）綜合心智，就是智商，我們所謂
    的智商就是綜合的評估。（審判長問：於鑑定報告提到說，
    他無法瞭解到嚴重度，無法比較與其他違規之差異，在加上
    你剛才的說明，被告對於不可以做本件口交這些常人所謂性
    侵害行為，與被告不可以在上課說話、不可以說謊話，對被
    告而言，不可以的程度有無不同？）我們的判斷是，對被告
    而言這些不可以的程度是類似的，因為都是被說不可以。（
    審判長問：在⑷裡有提到說對於控制力會有明顯欠缺，他的
    欠缺程度是到什麼樣的程度？）這沒有辦法以分數呈現，常
    人於有性衝動時，知道有社會常規的方式可以處理，但是對
    於被告來說他沒有辦法做到。（審判長問：提示本院卷第16
    頁背面到第17頁，被告說他在游泳池、育嬰院的房間裡面。
    這3個小朋友都有說不要，我還是有把他們的小鳥放進我的
    嘴巴，我不想這樣做，但是控制不住自己。及要告訴老師，
    讓老師幫他不要再做這件事情...等語〈告以要旨〉，及他
    字第777號卷第14頁，記載嫌疑人主動找本院心理師求助，
    表示無法控制自己的行為...等語〈告以要旨〉，依此來判
    斷，被告依其辨識而行為的能力是屬於欠缺還是屬於顯著減
    低？）就我們的判斷，就知悉其行為有犯罪之可能部分為減
    低，但是依其辨識而為行為之能力已經達到欠缺的程度。…
    ………（受命法官問：剛剛有提到被告的心智年齡只有8歲
    ，相當小學一年級，被告的身體發展是否已經超越青春期而
    有性需求的情況？）是。（受命法官問：在您的實務經驗裡
    ，即便是2、3歲的小孩是否也會有性好奇或是性衝動？）2
    、3 歲理論上應該沒有性好奇，應該是對自己身體或是別人
    身體的好奇，那個部分有關性的含意並不多，比如說同性或
    是異性，生殖或是衝動的需求是不大一樣的，比如說再更大
    的小朋友也有可能自己刺激自己，可能去摸自己的生殖器，
    或是撞擊自己的手，這是自我刺激的行為。」等語（參閱本
    院100年3月24日之審理筆錄）明確。而一般進入青春期的青
    、少年人，生理上開始出現第二性徵，對性亦產生相當程度
    之好奇並進而有探索之行為，此等滿足性慾之人類原始生理
    需求，即便係在智能方面有所障礙之人士，只要身體狀況成
    長良好，亦與常人一樣存在，乃公所週知之事。惟一般正常
    人因具有正常理解事物之能力，可藉由外在教育（包括家庭
    教育及學校教育）之方式，從青春期開始學習對性器官的認
    識，同時學習在有生理需求時之正確宣洩管道及尊重他人之
    性自主意願之常識，然而對於智能障礙者而言，因語彙理解
    力有限，復受限於學習管道之稀少，對於此等人類天性本能
    反應之處理及應對，即未能若一般常人之透過外在學習而得
    以適當加以控制，此觀諸被告於警詢時曾稱：「（問：家庭
    狀況？有何前科？）我從小沒有父母親，從國中三年級開始
    經社會局安置在甲安置機構（確切機構名稱詳卷）居住，國
    中三年級之前居住在中區兒童之家。沒有前科。」等語可知
    ，被告自小為棄嬰，在沒有正常家庭之環境下長大，復輾轉
    生活於不同之社會福利安置機構，縱機構內有輔導其生活、
    學習之老師或輔導員，然而就「性」之相關常識等何等私密
    之事，實難苛求與被告非親非故之他人必定事先親自加以教
    導，此亦核與證人黃介良前揭證述內容吻合，是被告雖經制
    約而懂得有些事情不能做、會違規或犯法，然而，就與具有
    衝動性的性需求一事而言，在欠缺適當的教導以及正確的理
    解下，單純的外在控制行為並不能時時正確制約被告之衝動
    行為，致其有喪失依其辨識而為行為之能力，應屬甚明。再
    者，被告於警詢中亦曾供承：「因為我有用手及嘴巴碰院童
    的生殖器，院童有跟老師說，我就向老師承認有摸他的生殖
    器，所以今天老師帶我來主動向警方投案自首，並接受警方
    製作調查筆錄。」、「（問：你知道沒有經過人家同意用手
    摸及嘴含人家的生殖器是違法，為何你還要做這種事？）因
    為覺得好奇好玩。」等語；於本院99年5月3日準備程序中供
    稱：「（法官問：對於檢察官起訴事實有何意見？是否認罪
    ？）有起訴書所載的4次行為。我不記得何時發生的。我記
    得3個小朋友是我做這件事情的對向，是在游泳池、甲安置
    機構房間裡面。這3個小朋友都有說不要，我還是有把他們
    的小鳥放進我的嘴巴，我不想這樣做，但是控制不住自己。
    」、「（法官問：學校老師有無告知不能把別人的小鳥放在
    自己的嘴巴？）有。」、「（法官問：這些事情是你自己告
    訴老師嗎？）是。」、「（法官問：為何要告訴老師這些事
    情？）我先跟心理老師說，是黃○○老師，要請他幫我，幫
    我不要再做這些事。」等語；於本院99年10月14日審理中則
    供稱：「於最後發生的那一次，因為我覺得我的行為不好，
    所以就跟黃○○老師說……」等語，益徵被告雖知道摸別人
    、親吻或含他人的生殖器是「不被允許的」，但不曉得與一
    般的違規有何差別，更不知道應如何透過社會常歸來宣洩自
    己的需求，復不會掩飾自己的行為、規避自己的責任，而主
    動向學校心理輔導老師吐露此事，此已與一般人有所不同，
    更可認證人黃介良前揭證述：被告就此方面的依其辨識而行
    為之能力是欠缺的等語係屬可採。是由該等鑑定人之說明佐
    以上揭被告行為時之狀態可知，本件被告於行為時因心智缺
    陷，致不能辨識其行為違法之能力，固因已受到常規訓練之
    制約之結果而僅具有部分之欠缺，亦即經過制約知道是不可
    以的，但是並無法瞭解不可以的嚴重度，亦無法與其他較一
    般而不違背法律之違規（如上課不可以吃東西、不可以打同
    學）進行差異比較；惟被告依其辨識而為行為之能力，則因
    性衝動乃青春期後一般人均會產生之生理需求，在欠缺他人
    對之就此等需求處理方式教導，以及曾經遭受他人以同等方
    式對待之「學習經驗」之情形下，其以自由意志控制其不應
    對他人在未經同意之情形下為撫摸、親吻或含他人性器官之
    控制能力確屬有所欠缺，應屬明確。
  ㈢本院綜合上開鑑定報告與被告平時之言行表徵以及精神狀態
    ，認為被告因心智缺陷，於本案行為時對外界事務欠缺依其
    辨識而行為之能力，是依前揭法條意旨，被告之加重強制性
    交行為應屬不罰，依法應諭知無罪之判決。
五、末按監護處分，屬於拘束人身自由之保安處分，依刑法第87
    條第1項規定：「因第19條第1項之原因而不罰者，其情狀足
    認有再犯或有危害公共安全之虞時，令入相當處所，施以監
    護。」；同條第3項則規定：「前二項之期間為5年以下。但
    執行中認無繼續執行之必要者，法院得免其處分之執行。」
    。核刑法第87條立法理由為：「保安處分之目標，在消滅犯
    罪行為人之危險性，藉以確保公共安全。對於因第19條第1
    項之原因而不罰之人或有第2項及第20條原因之人，並非應
    一律施以監護，必於其情狀有再犯或有危害公共安全之虞時
    ，為防衛社會安全，應由法院宣付監護處分，始符保安處分
    之目的。爰參考德國現行刑法第63條之規定，於第1項、第2
    項增設此一要件，並採義務宣告，而修正第1項、第2項『得
    』令入相當處所之規定。」。而此等監護處分，性質上有監
    禁與保護之雙重意義，一方面使受處分人與社會隔離，以免
    危害社會；他方面給予適當治療，使其回歸社會生活。是因
    刑法第19條規定而不罰或減輕其刑者，經衡酌行為人之危險
    性，認有再犯或危害公共安全之虞，為達到防衛社會之目的
    ，有對其採取隔離、保護與治療措施之必要，而得一併宣告
    監護處分。本院審酌被告心智欠缺狀況為中度智能不足（心
    智年齡經測定為8歲左右），雖非罹有攻擊性或積極危險性
    之精神障礙，且犯本案被訴行為時，亦無攻擊他人之情節，
    惟其認知功能既有缺陷，復因不具性行為概念及欠缺依其辨
    識而行為之能力而為本案犯行，顯見其有再犯之可能，加以
    被告目前仍居住在社會福利機構中，該等機構內仍有其他院
    生遭受被告因無法控制性衝動而受害之可能，長此以往更可
    能增加潛在之被害人向被告為同樣學習之機會，顯見其若非
    施以相當監護處分，實難達到預防再犯及危害公共安全之防
    衛社會目的。而上揭鑑定報告之意見亦認被告需轉介性侵害
    處理單位進行輔導教育，為期被告能確實接受妥適療程與監
    護，避免其再度造成社會危險，或降低其再犯而危害公共安
    全之可能性，兼衡刑法第87條第3項本文所定監護期間之上
    限，以及被告之學習能力、對外在制約之服從度等因素，認
    有令被告入相當處所，施以監護處分1年之必要，爰依法宣
    告之（因監護處分為保安處分之一種，自與行為人之各次行
    為間具有從屬關係而附隨於各該行為之宣告刑下，爰就該等
    監護處分於各次無罪宣告之主文下分別予以諭知，附此敘明
    。）。至其執行中，倘認無繼續執行之必要者，得由法院另
    依刑法第87條第3項之相關規定免其處分之執行，附此敘明
    。
貳、公訴不受理部分：
一、按起訴之程序違背規定，應諭知不受理判決，並得不經言詞
    辯論為之，刑事訴訟法第303條第1款、第307條定有明文。
    次按檢察官受理一般刑事案件，發現被告於犯罪時未滿18歲
    者，應移送該管少年法院。但被告已滿20歲者，不在此限。
    前項但書情形，檢察官應適用本法第四章（少年刑事案件）
    之規定進行偵查，認應起訴者，應向少年法院提起公訴，少
    年事件處理法施行細則第8條第1、2項亦定有明文。
二、本案被告翁尉博為80年6月11日生，有偵查筆錄、本院準備
    程序筆錄各一份附卷可稽，而檢察官起訴被告翁尉博有如附
    表編號⒊、⒋所示之對同為同一收容單位之領有中度智能障
    礙與自閉症身心障礙手冊之0000-0000B（民國89年10月生，
    其餘姓名年籍詳密封卷）、領有重度智障身心障礙手冊之00
    00-0000A（民國85年11月生，其餘姓名年籍詳密封卷）為甲
    身心障礙者收容機構（詳細收容單位名稱、院址詳卷內資料
    所示）之院友，於如附表編號⒊、⒋所示之時間、地點，以
    各該編號所示之方式，分別對0000-0000B以及0000-0000A等
    於案發時均尚未滿未滿14歲、且均為智能障礙之人，為強制
    性交之行為，其起訴之行為時間均以「98年間某日」為據，
    而依卷附資料顯示，被害人0000-0000B以及0000-0000A因分
    別有重度智能障礙及中度多重障礙（智，自）之情形，詳如
    前述，且觀諸該2名被害人於偵查中之證述（未滿16歲而均
    未經具結）顯示，即便就是否認識被告一點均無法為是與否
    的陳述，其中被害人0000-0000B係以「搖頭」之方式回應檢
    察官（參閱臺灣臺中地方法院檢察署99年度他字第873號卷
    第2頁），而被害人0000-0000A則係以「不知道」回應檢察
    官此一問題，遑論正確指述於何時發生何事，則此部分被告
    遭起訴之時間點本屬不明確，惟經本院就此部分對被告翁尉
    博加以詢問時，被告答稱：是在18歲生日前所為等語（參閱
    本院審理筆錄第107頁）；參酌本案係被告翁尉博自行向所
    就讀學校（學校名稱詳卷內資料）之心理輔導老師說明，再
    由社工進行通報等節，業據被告供明在卷，復經證人盧佳香
    （即被告就讀學校之社工員）於99年3月17日偵查中具結證
    述明確（參閱臺灣臺中地方法院檢察署99年度偵字第5138號
    卷第10頁），並於本院行準備程序中陳明在卷（參閱本院審
    理卷宗第18頁），又於本院審理中具結證述屬實（參閱本院
    審理卷宗第60頁），被告既係在其行為屬犯罪行為未經發覺
    前自行由社工協同前往警察局接受偵訊調查，其自白關於行
    為之時間點應屬可採。是被告為此部分如附表編號⒊、⒋所
    示犯行時，係未滿18歲之少年，且於本案繫屬期間仍未滿20
    歲，揆諸前開一、之說明，應先移送本院少年法庭依少年保
    護事件為調查、審理、始合乎少年事件處理法保護少年之立
    法本旨，亦即對於少年犯罪之刑事追訴及處罰，以依少年事
    件處理法第27條第1項、第2項由少年法院於行使先議權後裁
    定移送於有管轄權之法院檢察署檢察官偵查起訴為限，尚非
    得由警察機關或有關機關函送檢察官而逕行提起公訴，否則
    即屬違背少年事件處理法第65條第1項之規定。從而此部分
    被告翁尉博既非由本院少年法庭優先以少年保護事件為調查
    、審理，而係由檢察官逕行對之提起公訴，其起訴即屬違背
    程序規定。爰依刑事訴訟法第303條第1款之規定，就此部分
    對被告翁尉博為不受理之判決。
據上論斷，應依刑事訴訟法第301條第1項、第303條第1款，刑法
第19條第1項、第87條第1、3項，判決如主文。
本案經檢察官陳雅瑩到庭執行職務
中　　華　　民　　國　 100　　年　　5 　　月　　5 　　日
              刑事第十一庭  審判長法  官  林慧英
                                  法  官  江奇峰
                                  法  官  林學晴
附表
 ┌──┬───────┬──────┬─────┬──────┐
 │編號│時間          │地點        │對象      │行為        │
 ├──┼───────┼──────┼─────┼──────┤
 │ 1  │98年7、8月間  │臺中市北區中│0000-0000 │翁尉博以違反│
 │    │              │正公園游泳池│          │0000-0000意 │
 │    │              │廁所        │          │願之方式，撫│
 │    │              │            │          │摸並將3488-9│
 │    │              │            │          │905之生殖器 │
 │    │              │            │          │官放入其嘴巴│
 │    │              │            │          │，而為性交之│
 │    │              │            │          │行為。      │
 ├──┼───────┼──────┼─────┼──────┤
 │ 2  │98年12月11日  │如卷內資料所│0000-0000 │同上        │
 │    │              │示甲身心障礙│          │            │
 │    │              │者收容機構之│          │            │
 │    │              │寢室內      │          │            │
 ├──┼───────┼──────┼─────┼──────┤
 │ 3  │98年間某日    │如卷內資料所│0000-0000B│翁尉博以違反│
 │    │              │示甲身心障礙│          │0000-0000B意│
 │    │              │者收容機構之│          │願之方式，撫│
 │    │              │寢室內      │          │摸並將3488-9│
 │    │              │            │          │905B之生殖器│
 │    │              │            │          │官放入其嘴巴│
 │    │              │            │          │，而為性交之│
 │    │              │            │          │行為。      │
 ├──┼───────┼──────┼─────┼──────┤
 │ 4  │98年間某日    │如卷內資料所│0000-0000A│翁尉博以違反│
 │    │              │示甲身心障礙│          │0000-0000A意│
 │    │              │者收容機構之│          │願之方式，撫│
 │    │              │寢室內      │          │摸並將3488-9│
 │    │              │            │          │905A之生殖器│
 │    │              │            │          │官放入其嘴巴│
 │    │              │            │          │，而為性交之│
 │    │              │            │          │行為。      │
 └──┴───────┴──────┴─────┴──────┘
 
以上正本證明與原本無異。
如不服本判決應於收受判決後10日內向本院提出上訴書狀，並應
敘述具體理由；其未敘述上訴理由者，應於上訴期間屆滿後20日
內向本院補提理由書（均須按他造當事人之人數附繕本）「切勿
逕送上級法院」。
                                  書記官  簡雅文
中　　華　　民　　國　 100　　年　　5 　　月　　5 　　日